【裁判字號】    99,交抗,136
【裁判日期】    990414
【裁判案由】    聲明異議
【裁判全文】
臺灣高等法院高雄分院刑事裁定         99年度交抗字第136號
抗  告  人  交通部公路總局高雄區監理所屏東監理站
代  表  人  甲○○
受處分人    乙○○
上列抗告人因違反道路交通管理處罰條例案件，不服臺灣屏東地
方法院中華民國99年2 月9 日裁定（99年度交聲字第40號），提
起抗告，本院裁定如下：
    主  文
抗告駁回。
    理  由
一、抗告意旨略以：緩起訴處分屬於不起訴處分，依行政罰法第
    26條第2 項規定，本件仍得對受處分人乙○○裁處新台幣（
    下同）45,000元之罰鍰。
二、按汽車駕駛人，駕駛汽車經測試檢定，有酒精濃度超過規定
    標準之情形者，處15,000元以上60,000元以下罰鍰，並當場
    移置保管其車輛及吊扣其駕駛執照1 年；因而肇事致人受傷
    者，並吊扣其駕駛執照2 年，及應接受道路交通安全講習；
    道路交通管理處罰條例第24條第1 項第2 款、第35條第1 項
    第1 款分別定有明文。又一行為同時觸犯刑事法律及違反行
    政法上義務規定者，依刑事法律處罰之。但其行為應處以其
    他種類行政罰或得沒入之物而未經法院宣告沒收者，亦得裁
    處之。前項行為如經不起訴處分或為無罪、免訴、不受理、
    不付審理之裁判確定者，得依違反行政法上之義務規定裁處
    之，行政罰法第26條定有明文。且依行政罰法第26條立法理
    由，「一行為同時觸犯刑事法律及違反行政法上義務規定時
    ，由於刑罰與行政罰同屬對不法行為之制裁，而刑罰之懲罰
    作用較強，故依刑事法律處罰，即足資警惕時，實無為一事
    二罰再處行政罰之必要，且刑事法律處罰，由法院依法定程
    序為之，較符合正當法律程序，應予優先適用。但罰鍰以外
    之沒入或其他種類行政罰，因兼具維護公共秩序之作用，為
    達行政目的，行政機關仍得併與裁處」，探究其立法目的，
    無非在處罰目的相同且處罰方式相同時，若依刑事法律處罰
    ，即足資警惕時，實無為一事二罰再處行政罰之必要，但罰
    鍰以外之沒入或其他種類行政罰，因兼具維護公共秩序之作
    用，為達行政目的，行政機關仍得併予裁處。而刑事訴訟法
    第253 條之1 所指之緩起訴處分，如檢察官命被告為金錢給
    付及提供義務勞務部分，其中命支付金錢部分並得為民事強
    制執行名義，受處分人因上開緩起訴處分而剝奪其財產權，
    且前揭金錢給付義務亦具有強制性、懲罰性，雖不若易科罰
    金係以支付金錢作為自由刑之替代；惟經由緩起訴處分條件
    之履行使其免於遭檢察官發動起訴程序，仍具有替代刑罰之
    效果；而命提供義務勞務部分，亦使受處分人之自由遭受某
    種程度上之剝奪，亦具有替代刑罰之效果，廣義而言，應屬
    上揭所稱之「實質刑事法律處罰」，應有行政罰法第26條第
    1 項「一事不二罰」規定之適用。至於交通部95年7 月17日
    交路字第0950006986號函釋雖以：法務部行政罰法諮詢小組
    第一次會議紀錄已明確結論「緩起訴者乃附條件的不起訴處
    分，亦即是不起訴的一種」在案，當依該部上開函釋結論及
    行政罰法第26條第2 項規定辦理等語。惟「緩起訴」處分之
    最終雖使被告免於刑事訴追之效果，與「不起訴」處分之效
    果相同，然觀諸刑事訴訟法第253 條之1 第1 項係91年2 月
    8 日增訂，行政罰法係94年2 月5 日公布，而制定在後的行
    政罰法第26條第2 項僅臚列「不起訴處分或無罪、免訴、不
    受理、不付審理之裁判確定者」，並未將「緩起訴處分」納
    入。又緩起訴處分既非不能證明行為人之犯罪事實，且行為
    人有支付一定金額或提供義務勞務，已產生實質刑罰之效果
    ，自與上開行政罰法第26條第2 項列舉之不起訴處分等情形
    迥然有別，無從遽為比擬而為相同之處置。再者，酒後駕車
    行為人於受緩起訴處分，如除仍需繳納一定金額之行政罰鍰
    外，尚須依緩起訴所指定之條件繳納一定之金錢或服一定之
    義務勞務，其結果勢必降低刑事被告接受緩起訴之意願，亦
    與訂定緩起訴處分以替代繁複刑事審判程序之制度性機能相
    悖。是制定在後之行政罰法第26條第2 項既未將緩起訴處分
    列舉其中，本於保障人民基本權及「法律明示其一排除其他
    」之法理暨前揭說明，自不能將條文中「不起訴處分」之範
    圍，擴及於性質並不相同之「緩起訴處分」。
三、經查：
（一）受處分人於民國97年1 月7 日18時25分許，在屏東縣屏東
      市○○路282 號前，因酒後駕駛車牌號碼GXF-480 號重型
      機車，為警測試其吐氣酒精濃度為每公升1.26毫克，及將
      其刑事公共危險案件移送檢察官偵查，經臺灣屏東地方法
      院檢察署檢察官偵查而為緩起訴處分，命受處分人向指定
      之國庫支付20,000元，並提供義務勞務40小時，緩起訴期
      間為2 年（自97年3 月19日起算，已於99年3 月19日期滿
      ）等情，為受處分人所不爭執，並有臺灣屏東地方法院檢
      察署97年度偵字第724 號緩起訴處分書、臺灣高等法院高
      雄分院檢察署97年度上職議字第1440號處分書、臺灣高等
      法院被告前案紀錄表、屏東縣警察局舉發違反道路交通管
      理事件通知單、原處分機關裁決書，是受處分人酒後駕駛
      機車酒精濃度超過規定標準之違規事實明確，堪以認定。
（二）受處分人之上開酒後駕車行為，因同時觸犯刑事法律及違
      反道路交通管理處罰條例，其中刑事部分已經檢察官依刑
      事法律為緩起訴處分，受處分人並依據該緩起訴處分所附
      條件於向指定之國庫支付20,000元，並服義務勞務40小時
      完畢，其緩起訴處分未經撤銷而確定之事實，有執行資料
      及臺灣高等法院被告前案紀錄表附卷可按，而向指定之國
      庫支付一定金額及提供義務勞務40小時之性質既等同於刑
      事實質處罰，已如前述，即無再依違反行政法上義務之規
      定處罰之餘地。原處分機關就受處分人同一酒後駕車之行
      為，再予裁處罰鍰45,000元，即有違反一事不二罰之原則
      。
（三）原裁定因而依受處分人異議將原處分撤銷，於法並無不合
      ，抗告意旨仍執陳詞，為無理由，應予駁回。
四、據上論結，應依道路交通案件處理辦法第26條，刑事訴訟法
    第412條，裁定如主文。
中    華    民    國    99    年    4     月    14  日
                  刑事第一庭    審判長法  官  周賢銳
                                      法  官  施柏宏
                                      法  官  黃仁松
以上正本證明與原本無異。
不得再抗告。
中    華    民    國    99    年    4     月    15    日
                                      書記官  林家煜

司法院資訊處製作；財團法人民間司法改革基金會備份。
